【裁判字號】    95,訴,141
【裁判日期】    950807
【裁判案由】    貪污
【裁判全文】
臺灣花蓮地方法院刑事判決               95年度訴字第141號
    公  訴  人  臺灣花蓮地方法院檢察署檢察官
    被      告  甲○○
    選任辯護人  廖學忠律師
上列被告因違反貪污治罪條例案件，經檢察官提起公訴（95年度
偵字第371號），本院判決如下：
    主  文
本件公訴不受理。
    理  由
一、公訴意旨略以：被告甲○○自民國81年9月18日起至85年1月
    16日止，擔任華南商業銀行花蓮分行（以下簡稱華南銀行）
    經理，其受華南銀行委任綜理該銀行存、放款等業務，為依
    據法令從事公務之人員。緣鼎捷建設有限公司（以下簡稱鼎
    捷公司）之負責人乙○○，於82年間以鼎捷公司名義，接手
    興建總領建設公司未完成之「天地優墨」工地（坐落於花蓮
    縣花蓮市○○段591 之51等地號，於84年間將工地案名改為
    「臺北天母」），嗣於84年間，乙○○因鼎捷公司財務吃緊
    ，明知前開工地之房屋，尚有如附表所示6 戶未出售，竟分
    別與親友或下游承包商（即謝雪卿、劉瑞婉、馬主元、馬臺
    慶、施雅斌、張自強等人）成立虛偽不實之房屋買賣契約，
    並於徵得謝雪卿等人之同意後，用渠等之名義，分別向華南
    銀行申請貸款，貸得之款項則供鼎捷公司週轉使用，本息則
    由鼎捷公司負責繳納。被告明知附表所示6 戶房屋實際上並
    無買賣之事實，華南銀行自不得以之為擔保品而貸款給鼎捷
    公司，且鼎捷公司乃新成立、財務狀況不佳之公司，該公司
    未曾與華南銀行任何分行有存、放款業務往來，依一般正常
    放款程序，應不可能貸得款項，詎被告竟意圖為自己不法之
    利益，於華南銀行副理吳文智在授信會議上表明本案可能係
    人頭戶套借款項之意見後，仍執意將款項自華南銀行借出，
    而為違背其職務之行為，並於撥付前述貸款前之不詳時間，
    向乙○○索取新臺幣（下同）150 萬元作為違法貸款之對價
    ，乙○○因當時陷於財務困境，恐貸款不能如期撥付而影響
    鼎捷公司財務之調度，乃依被告之要求，於貸款撥付前數月
    之不詳時間（83年11月16日以後），簽發華南銀行第560917
    號帳戶、面額為150萬元之支票乙紙（發票日為84年7月31日
    、票號為VB0000000 號），交付被告收受（被告將之存入其
    子徐宏杰之帳戶提示兌現），被告因而如期陸續於84年6 月
    間撥付前述貸款合計3540萬元供鼎捷公司週轉使用。嗣於被
    告調離華南銀行後，該銀行發現於被告擔任經理期間，被告
    經手貸出之逾期放款多達15億餘元，乃移請花蓮縣調查站調
    查而悉上情，因認被告涉有違反貪污治罪條例第4條第1項第
    5款之對於違背職務之行為，收受賄賂之罪嫌。
二、按不起訴處分已確定者，非有發現新事實或新證據，或有刑
    事訴訟法第420條第1項第1款、第2款、第4款、第5款所定得
    為再審原因之情形者，不得對同一案件再行起訴；案件曾為
    不起訴處分，而違背刑事訴訟法第260 條之規定再行起訴者
    ，法院應諭知不受理之判決，並得不經言詞辯論為之，刑事
    訴訟法第260條、第303條第4款、第307條分別定有明文。次
    按所謂發現新事實或新證據，係指於不起訴處分前，未經發
    現，至其後始行發現者而言，若不起訴處分前，已經提出之
    證據，經檢察官調查斟酌者，即非前述條款所謂發現之新證
    據，不得據以再行起訴，此有最高法院57年度臺上字第1256
    號、69年度臺上字第1139號判例足資參照。
三、經查：
（一）被告所涉同一案件，前經臺灣花蓮地方法院檢察署檢察官
      於91年12月26日，以87年度偵字第2305號案件為不起訴處
      分，經該署檢察官依職權將案件送請臺灣高等法院花蓮分
      院檢察署檢察長再議後，該署檢察長認上開不起訴處分並
      無不當，應予維持，故於92年3 月24日，以92年度上職議
      字第46號案件為駁回再議之處分，故上開不起訴處分業已
      確定，合先敘明。
（二）檢察官於起訴書內雖載明本件因有新事實、新證據，故而
      再行起訴，然經本院詳閱檢察官所送卷證資料及其起訴書
      所載內容結果，認檢察官所舉事證無非如下所述：
     1、被告曾於乙○○因上開事實被訴行賄之案件中（乙○○
        經本院以88年度訴字第386號案件判處有期徒刑1年10月
        ，褫奪公權1 年，嗣經臺灣高等法院花蓮分院以92年度
        上訴字第253號案件判處有期徒刑6 月，褫奪公權1年，
        緩刑2年確定），於本院證述：乙○○簽發面額150萬元
        的支票給伊，是因為伊友人李輝雄欠伊及乙○○錢，因
        李輝雄將房屋過戶給乙○○抵償債務，且有餘款，乙○
        ○才代李輝雄清償債務。
     2、乙○○於上開被訴行賄之案件中，於臺灣高等法院花蓮
        分院審理中亦陳稱：伊因為承受李輝雄的房屋讓李輝雄
        抵償債務，為替李輝雄清償他對被告所負債務，乃簽發
        上開支票與被告受領。
     3、乙○○於上開被訴行賄案件中，於調查站詢問及偵查中
        ，已供認上開面額150 萬元的支票係為獲得華南銀行之
        貸款而交付被告之支票。
     4、乙○○於上開被訴行賄案件中，於本院具狀坦承因鼎捷
        公司84年間財務調度吃緊，故以股東親友之名義向鼎捷
        公司購買附表所示之6 間房屋，以渠等名義向華南銀行
        貸款周轉，俟日後房屋銷售完畢再行結帳，核與附表所
        示之張自強、施雅斌、劉瑞婉、馬臺慶於調查站中所述
        相符。
     5、上開面額150 萬元的支票影本及被告之子徐宏杰之存款
        紀錄影本附於乙○○上開被訴行賄案件之偵查卷可稽。
     6、乙○○上開被訴行賄之案件，業經臺灣高等法院花蓮分
        院以92年度上訴字第253 號案件判刑如上確定。且該案
        件亦認定被告有違背職務之情形（即違反不得貸款與人
        頭戶、高估擔保品、利用分散貸款之方式使分行經理可
        自行核定貸款）。
（三）經本院調閱被告上開經檢察官為不起訴處分確定之案件即
      臺灣花蓮地方法院檢察署87年度偵字第2305號案件全卷，
      及乙○○經臺灣高等法院花蓮分院判刑確定之案件即臺灣
      高等法院花蓮分院92年度上訴字第253 號案件全卷後，可
      知檢察官所舉上開編號1 之證據，被告於該獲不起訴處分
      之案件中，業已多次為相同之供述（見該案87年度偵字第
      1894號卷第37頁反面、87年度聲羈字第58號卷第4 頁反面
      ）；檢察官所舉上開編號2 之證據，乙○○於被告經檢察
      官為不起訴處分之上開案件中，曾作相同之供述（見該案
      87年度偵字第2305號卷第5宗，88年9月28日偵訊筆錄）；
      檢察官所舉上開編號3 之證據，早經檢察官同附於被告獲
      不起訴處分之上開案件中作為證據資料，故檢察官係於參
      酌該等證據後，仍對被告作出不起訴處分（見該案87年度
      偵字第2305號卷第5宗，87年5月15日偵訊筆錄及調查站筆
      錄）；檢察官所舉上開編號4 之證據，乙○○亦於被告經
      檢察官為不起訴處分之上開案件中，作過相同之供述（見
      該案87年度偵字第2305號卷第5宗，87年5月15日調查站筆
      錄），而證人張自強、施雅斌、劉瑞婉、馬臺慶於調查站
      所為之供述證據，雖僅附於乙○○經判刑確定之上開卷證
      中，然乙○○所涉該案，原經調查站以同一案件一併移送
      ，雖經同一檢察官分做兩案件處理，然其卷證資料均為共
      同使用，此由被告獲不起訴處分之上開案件調查站移送書
      中，明確列載證人張自強、施雅斌、劉瑞婉、馬臺慶之同
      一份調查站筆錄作為證據可資證明，故顯然檢察官雖漏未
      將上開4 名證人之調查站筆錄影印乙份附於被告獲不起訴
      處分之上開案件卷宗內，然檢察官確實係參酌過上開4 名
      證人之調查站筆錄後，始對被告作出不起訴處分；檢察官
      所舉上開編號5 之證據，亦同附於被告獲不起訴處分之上
      開案件調查站卷宗中作為證據。綜上所述，可知本件檢察
      官所舉上開編號1至5之證據，早於檢察官於不起訴處分前
      ，業已存在，且經檢察官調查斟酌，故非新證據甚為顯然
      。至於檢察官所舉上開編號6 之乙○○案件判決結果，無
      非僅係該案承審法官依據相關證據認事用法之結果，本質
      上並非「事實」或「證據」（最高法院69年度臺上字第11
      39號判例意旨參照），自不得以之作為再行起訴之理由，
      檢察官起訴意旨顯有誤會，併此指明。
（四）此外，本件經當庭請檢察官於指定期限內，具體指明其再
      行起訴所依據之新事實或新證據為何時，檢察官仍然只能
      援引上開乙○○遭判刑確定之判決（見本院95年5月29 日
      準備程序筆錄），本院既已敘明判決結果並非「事實」或
      「證據」如前，本件顯見檢察官確實無從提出其他事證可
      資作為再行起訴之理由，揆諸前開說明，本件爰不經言詞
      辯論，逕為不受理判決之諭知。
據上論斷，應依刑事訴訟法第303條第4款、第307 條，判決如主
文。
中    華    民    國    95    年    8     月    7     日
                        臺灣花蓮地方法院刑事第三庭
                            審判長法  官  鄭培麗
                                  法  官  張嘉芬
                                  法  官  鄭光婷
上列正本證明與原本無異。
如對本判決不服，應於送達後10日內，向本院提出上訴狀。（應
抄附繕本）
                            書記官
中    華    民    國    95    年    8     月    11    日
附表：
   ┌─────┬───────┬──────┬────┬─────┐
   │人頭戶姓名│與乙○○之關係│貸款房屋之坐│借款金額│ 借款日期 │
   │          │              │落地點      │        │          │
   ├─────┼───────┼──────┼────┼─────┤
   │  謝雪卿  │姊姊          │花蓮縣花蓮市│930萬元 │  83.9.16 │
   │          │              │介林9 街85號│        │          │
   ├─────┼───────┼──────┼────┼─────┤
   │  劉瑞婉  │小姨子        │花蓮縣花蓮市│460萬元 │  84.6.14 │
   │          │              │建德街43巷 8│        │          │
   │          │              │號          │        │          │
   ├─────┼───────┼──────┼────┼─────┤
   │  馬主元  │鼎捷公司股東  │花蓮縣花蓮市│485萬元 │  84.6.14 │
   │          │              │建德街43巷11│        │          │
   │          │              │號          │        │          │
   ├─────┼───────┼──────┼────┼─────┤
   │  馬臺慶  │同上          │花蓮縣花蓮市│736萬元 │  84.6.21 │
   │          │              │建德街43巷14│        │          │
   │          │              │號          │        │          │
   ├─────┼───────┼──────┼────┼─────┤
   │  施雅斌  │馬臺慶之同事  │花蓮縣花蓮市│474萬元 │  84.6.21 │
   │          │              │建德街43巷 9│        │          │
   │          │              │號          │        │          │
   ├─────┼───────┼──────┼────┼─────┤
   │  張自強  │乙○○下包黃  │花蓮縣花蓮市│455萬元 │  84.6.16 │
   │          │永水妻舅      │建德街43巷 2│        │          │
   │          │              │號          │        │          │
   ├─────┼───────┼──────┼────┼─────┤
   │合計6 戶  │              │            │3540萬元│          │
   └─────┴───────┴──────┴────┴─────┘


司法院資訊處製作；財團法人民間司法改革基金會備份。
